【裁判字號】    90,自,54
【裁判日期】    900601
【裁判案由】    妨害名譽
【裁判全文】
臺灣臺中地方法院刑事判決                              九十年度自字第五四號
    自  訴  人  丙○○
    即反訴被告
                戊○○
    右二人共同  何志揚  律師
    自訴代理人
    被      告  甲○○
    即  反訴人
右列被告等因妨害名譽案件，經自訴人提起自訴，暨被告提起反訴，本院判決如左：
    主  文
甲○○、丙○○、戊○○均無罪。
    理  由
甲、自訴部分：
  一、自訴意旨略以：被告甲○○於民國八十九年間，自組「美麗殿所有權人自救會
      」，並於八十九年九月間及十一月十六日，連續意圖散布於眾，而大量散發內
      容不實之「檢舉陳情書」及信函，予台中市政府及美麗殿大樓之其他住戶，指
      稱：自訴人丙○○藉美麗殿大樓更新重建為由，調查願行出售土地所有權予重
      建委員會之住戶，而有收購自肥而圖利之舉；另謂：自訴人丙○○、戊○○賤
      賣大樓五金機電設備，只要分項轉手，即有上億元飽入私囊。因認被告甲○○
      涉犯刑法第三百十條第二項之加重誹謗罪嫌等語。
  二、按犯罪事實應依證據認定之，無證據不得推定其犯罪事實。又不能證明被告犯
      罪者，應諭知無罪之判決，刑事訴訟法第一百五十四條、第三百零一條第一項
      分別定有明文。而所謂證據，須適於為被告犯罪事實之證明者，始得採為斷罪
      資料，如未能發現相當證據，或證據不足以證明，自不能以推測或擬制之方法
      ，以為裁判基礎（最高法院五十三年台上字第二七五○號及四十年台上字第八
      十六號判例參照）。次按，刑法第三百十條第二項之加重誹謗罪，係以（一）
      須意圖散布於眾，（二）須散布文字或圖畫，（三）須指摘或傳述足以毀損他
      人名譽之事，（四）須所指摘或傳述之事實非真實且不涉及於公益無關之私德
      者，為其成立要件。
  三、本案自訴人認被告甲○○涉有誹謗犯嫌，係以被告甲○○所撰文及寄發之「檢
      舉陳情書」及信函各一份為證。訊之被告甲○○固不否認上開「檢舉陳情書」
      及信函均為其所繕發，惟堅詞否認有自訴人所指犯行，並辯稱︰伊與自訴人等
      均為美麗殿大樓住戶，美麗殿大樓因遭逢九二一地震受損，伊與自訴人等對大
      樓究屬「全倒」抑「半倒」之認定不一，伊為求避免大樓遭不當拆除，始提出
      陳情檢舉及函知住戶上情，伊並無誹謗之意等語。經查：自訴人與被告等人均
      係台中市○區○○路上之「美麗殿大樓」住戶，上開大樓因九二一地震緣故，
      發生損害，惟就大樓究屬「全倒」或「半倒」？應否拆除重建或予補強修復即
      可？雙方不惟意見不一，並各自組成管理委員會及所有權人自救會相互對立一
      節，為雙方所承認，並有相關會議資料可資為證。而依自訴人所提出之檢舉陳
      情書及信函內容觀之，被告甲○○主要乃係針對自訴人所屬之美麗殿大樓管理
      委員會在處理美麗殿大樓應否拆除重建之過程中所為各項措施提出質疑，其主
      觀上，應無妨害自訴人名譽之犯意。再者，自訴人分任美麗殿大樓管理委員會
      之代主任委員及監察委員，主導美麗殿大樓震後善後事宜，並積極主張將美麗
      殿大樓拆除重建，而渠等所為拆除重建及標售大樓設備之決定，均屬美麗殿大
      樓社區之公共事務，並牽涉被告甲○○及其他區分所有權人之權益甚鉅，自屬
      可受公評之事，而非僅屬私德，被告甲○○本得據以評論；加以自訴人所據以
      主張拆除重建之八十八年十月十三日勘查報告，與台灣省建築師公會所為得予
      補強修復之判定，復有出入，則美麗殿大樓應否拆除？自有待進一步確認，則
      被告甲○○為維護自身權益，而對自訴人所為拆除重建之主張，提出動機上之
      質疑，尚非毫無理由。又查，依自訴人所自承及證人丁○○、乙○○（均為美
      麗殿大樓管理委員會之委員）所證述上開大樓五金機電設備之標售過程，自訴
      人等對上開大樓之五金機電設備標售之底價，並未委交專業人員進行估價，而
      係由管理委員會依少數委員間之自由訪價而逕予決定，被告甲○○及其他區分
      所有權人未有參與底價核定之機會，則其對自訴人等所為上開大樓之五金機電
      設備標售過程及價格提出質疑，亦屬合理。綜上，本院因認被告甲○○上開繕
      發檢舉陳情書及信函予主管機關及大樓住戶之舉，乃在於尋求他人對其所主張
      之補強修復意見予以支持，並非以妨害自訴人之名譽為其目的，所提出之疑點
      ，復非無的放矢，尚難認被告甲○○有何誹謗犯行。揆諸前揭說明，應為被告
      甲○○無罪判決之諭知。
乙、反訴部分：
  一、反訴意旨略以：反訴被告丙○○、戊○○在美麗殿大樓尚未經最終判定為「全
      倒」前，即以管理委員會名義對外賤價標售大樓之五金機電設備，更張貼公告
      要求住戶遷移，所為涉犯刑法公共危險、妨害自由及背信等罪嫌，爰對自訴人
      丙○○、戊○○提起本件反訴等語。
  二、按自訴人之自訴，本以使被告受刑事訴追為目的，故其陳述是否與事實相符，
      自應調查其他證據，以資審認，若其所為攻擊之詞，尚有瑕疵，則在此瑕疵未
      予究明以前，即不能遽採為斷罪之基礎。又認定犯罪事實，所憑之證據，雖不
      以直接證據為限，間接證據亦包括在內，然無論直接或間接證據，其為訴訟上
      之證明，須於通常一般之人均不致於有所懷疑，而得確信其為真實之程度者，
      始得據之為有罪之認定，倘其證明尚未達到此一程度，而有合理性懷疑之存在
      時，即無從為有罪之認定，反訴亦同。
  三、訊之反訴被告丙○○、戊○○固承認有以管理委員會名義對外標售大樓五金機
      電設備，並張貼公告要求住戶遷移等事實，惟否認有反訴人甲○○所指稱之公
      共危險、妨害自由及背信等罪嫌。經查，上開美麗殿大樓因遭逢九二一地震致
      受損害，反訴人甲○○與反訴被告丙○○、戊○○雙方，對大樓究屬「全倒」
      抑「半倒」之認定立場相互對立，而美麗殿大樓之震後危險判定，先後經不同
      單位為不同之認定，迄今仍未定案一節，已如前述。其間並曾經一度判定為須
      拆除重建之危險建物，台中市政府並據以對外招標，進行拆除之前置作業，足
      見上開美麗殿大樓確有相當程度之住居危險，從而反訴被告丙○○、戊○○以
      管理委員會名義對外標售大樓拆除後之五金機電設備供為重建基金，並張貼公
      告要求住戶遷移，尚非無據。加以反訴人甲○○現仍住居於美麗殿大樓內，反
      訴被告丙○○、戊○○復未以暴力強迫反訴人遷出，復無任何證據可資認定反
      訴被告丙○○、戊○○於標售大樓五金機電設備過程中，有與廠商勾結而故為
      賤價出售之情事。從而，反訴人甲○○所稱反訴被告丙○○、戊○○涉犯公共
      危險、妨害自由及背信等罪嫌等語，並非有據。揆諸前揭說明，亦應為反訴被
      告丙○○、戊○○均無罪之判決。
據上論斷，應依刑事訴訟法第三百三十九條、第三百四十三條、第三百零一條第一項
，判決如主文。
中      華      民      國    九十      年      六      月      一      日
                                      台灣台中地方法院刑事第七庭
                                          法  官  林  宗  成
右正本證明與原本無異。
如不服本判決，應於判決送達後十日內向本院提出上訴狀，上訴於臺灣高等法院臺中
分院( 須附繕本 )。
                                          書記官
中      華      民      國    九十      年      六      月      五      日


司法院資訊處製作；財團法人民間司法改革基金會備份。
